臺灣高等法院高雄分院民事判決
110年度勞上更一字第5號
上  訴  人  陳金夫  
被上訴人    三昌合金鋼廠股份有限公司

法定代理人  周世珍  
訴訟代理人  郭宗塘律師
上列當事人間請求給付退休金等事件，上訴人對於民國109年2月
27日臺灣高雄地方法院108年度重勞訴字第6 號第一審判決提起
訴，經最高法院發回更審，上訴人為訴之擴張，本院於111年5月
25日言詞辯論終結，判決如下：
    主  文
原判決關於駁回上訴人請求新臺幣參佰零參萬元及自民國一○六
年一月三十一日起至清償日止，按週年利率百分之二計算之利息
部分及訴訟費用之裁判（除確定部分外）均廢棄。
被上訴人應給付上訴人新臺幣陸佰零陸萬元，及其中新臺幣參佰
零參萬元及自民國一○六年一月三十一日起；另新臺幣參佰零參
萬元自民國一一○年十二月九日起，均至清償日止，按週年利率
百分之二計算之利息。
第一審（除確定部分外）、第二審及發回前第三審訴訟費用，由
被上訴人負擔。
本判決所命給付部分，於上訴人以新臺幣貳佰零貳萬元供擔保後
得假執行，但被上訴人如以新臺幣陸佰零陸萬元預供擔保，得免
為假執行。 
    事實及理由
壹、程序部分：
    按第二審訴之變更或追加，非經他造同意，不得為之。但擴
    張應受判決事項之聲明者，則不在此限，民事訴訟法第446
    條第1項、第255條第1項第3款定有明文。查本件上訴人原主
    張其與訴外人○○○○共同為被上訴人墊付新臺幣（下同）606
    萬元，故起訴請求被上訴人返還前開款項本息（即上訴人、
    ○○○○各請求被上訴人給付303萬元本息。嗣○○○○請求部分，
    經本院前審判決駁回後，未據上訴而確定），經最高法院發
    回更審後，將其請求被上訴人返還之金額擴張為606萬元本
    息（見本院卷第70頁），核屬擴張應受判決事項之聲明，合
    於上開規定，程序上應予准許，附此說明。
貳、實體部分：
一、上訴人主張：上訴人前為被上訴人之股東並擔任經理，因被
    上訴人欠缺資金，故自民國102年6月20日起至104年6月30日
    以其妻即訴外人○○○○之名義，為被上訴人墊付款項共606萬
    元，被上訴人亦於帳冊記載「暫收○○○○款」，並允諾日後有
    業務收入即會清償。惟上訴人已於105年12月30日催告被上
    訴人返還前開借款，被上訴人迄未清償等情，爰依消費借貸
    法律關係，聲明：被上訴人應給付上訴人303萬元，及自106
    年1月31日起至清償日止，按週年利率2%計算之遲延利息（
    未繫屬本院部分，不予贅述）。
二、被上訴人則以：依被上訴人102年至104年總分類帳（下稱系
    爭總分類帳），未見有上訴人所指「暫收○○○○款」之記載，
    又系爭總分類帳經會計師事務所查核與被上訴人各該年度營
    利事業所得稅申報書之記載相符，可證兩造間並無借貸法律
    關係存在。況倘上訴人所述為真，基於上訴人為被上訴人之
    股東，兩造間借款往來在會計科目上應記載為「股東往來」
    ，亦非記載為「暫收款」，益證上訴人所述不實。遑論被上
    訴人現清算中，上訴人迄未於清算程序中向法院申報前開60
    6萬元借款債權，在未釐清帳務前，應認上訴人返還借款之
    請求為無理由等語置辯。
三、原審判決駁回上訴人之訴，上訴人不服提起上訴，並擴張請
    求，其於本院聲明：㈠原判決關於駁回上訴人請求303萬元及
    自106年1月31日起至清償日止，按年息2%計算之利息部分廢
    棄。㈡被上訴人應給付上訴人606萬元，及其中303萬元自106
    年1月31日起；另303萬元自110年12月9日起，均至清償日止
    ，按週年利率2%計算之遲延利息。㈢願供擔保，請准宣告假
    執行。被上訴人答辯聲明：上訴駁回。如受不利判決，願供
    擔保免為假執行。 
四、兩造不爭執之事項（見本院卷第72頁）：
  ㈠被上訴人於104年3月13日召開股東臨時會決議解散，以訴外
    人○○○、○○○、○○○、○○○為清算人，報請高雄市政府以104年5
    月29日高市府經商公字第1045184590號函核准解散登記，其
    清算人之聲報亦經原法院以105年度司字第34號准予備查在
    案。
  ㈡被上訴人股東臨時會於108年12月6日另選任訴外人○○○為清算
    人，經原法院以105年度司字第34號准予備查在案。嗣於109
    年12月28日股東臨時會選任○○○為清算人，經原法院以110年
    度司字第2號准予備查在案。
  ㈢上訴人為被上訴人之股東，並曾擔任被上訴人之經理。
五、本院之判斷：
  ㈠按稱消費借貸者，謂當事人一方移轉金錢或其他代替物之所
    有權於他方，而約定他方以種類、品質、數量相同之物返還
    之契約。借用人應於約定期限內，返還與借用物種類、品質
    、數量相同之物，未定返還期限者，借用人得隨時返還，貸
    與人亦得定一個月以上之相當期限，催告返還。民法第474
    條第1 項、第478 條定有明文。次按金錢消費借貸契約為要
    物契約，上訴人主張金錢消費借貸契約存在，應就兩造借貸
    意思表示合致及借款業已交付之事實，負舉證之責任。而證
    據資料並不以能直接單獨證明之直接證據為限。凡綜合其他
    情狀，證明某事實，而某事實依經驗法則或論理法則，足以
    推認該待證事實存在，該證明某事實之間接證據，亦包括在
    內（最高法院109年度台上字第2511號、107年度台上字第41
    6號裁判意旨參照）。又按金錢借貸契約，固屬要物契約，
    應由貸與人就交付金錢之事實負舉證之責。惟借用人自己製
    作之文書已載明積欠借款之事實，並綜合其他證據，足以推
    知貸與人已交付該金錢者，應認其就要物性之具備，已盡舉
    證責任（最高法院105年度台簡上字第42號裁判意旨亦可參
    佐）。
  ㈡上訴人主張其借予被上訴人共606萬元款項等語，為被上訴人
    所否認，並以前揭情詞置辯，經查：
　1.觀之上訴人提出被上訴人103年1月3日至104年2月17日暫收
    款帳冊（下稱系爭暫收款帳冊）上有多筆「暫收○○○○款」之
    記載，有系爭暫收款帳冊在卷可憑（見原審卷第45-47頁）
    ，參以被上訴人員工○○○於被上訴人對上訴人、○○○○提告業
    務侵占之刑案（業經臺灣高雄地方檢察署檢察官《下略稱雄
    檢》以106年度偵續字第156號為不起訴處分確定，下稱系爭
    刑案）偵查中所證：伊在被上訴人公司擔任庶務人事，系爭
    暫收款帳冊之紙本係伊製作，再上傳到電腦。伊有將系爭暫
    收款帳冊印給上訴人。被上訴人若無資金付薪資或費用，就
    由上訴人以其妻○○○○的帳戶轉錢進來，伊記帳「暫收○○○○款
    」就是指上訴人支援公司的薪資或費用，金額共約606萬元
    。上訴人為被上訴人代墊款項持續到被上訴人104年7月份關
    廠，但被上訴人沒有清償過。系爭暫收款帳冊已交給被上訴
    人新的董事即伊表哥○○○接收等語（見系爭刑案105年度偵字
    第11555號卷第34-35頁、106年度偵續字第156號卷第24頁背
    面），足認上訴人提出之系爭暫收款帳冊，係○○○提供。又○
    ○○前開所證，亦與系爭帳冊右下角手寫記載「製表者○○○」
    乙情，及被上訴人員工○○○於系爭刑案證稱：伊為被上訴人
    之會計兼出納，與○○○的分工係伊製作傳票、○○○作帳。系爭
    暫收款帳冊之字跡為○○○的，暫收款資料的傳票為伊製作，
    「暫收○○○款」之記載就是被上訴人借款的意思，借款總額
    約有600多萬，正確數字不清楚等語（見系爭刑案106年度偵
    續字第156號卷第39頁背面）；暨○○○○證稱：上訴人告訴伊
    被上訴人有需要，叫伊去銀行領錢等語（見原審卷第82頁背
    面）互核相符。據上事證，堪認上訴人提出之系爭暫收款帳
    冊，確實為被上訴人之帳務資料，而其上所載「暫收○○○○款
    」，即為上訴人以其妻○○○○名義提供被上訴人之借款，是依
    被上訴人自己製作之文書已載明積欠借款之事實，應認上訴
    人就與被上訴人間之借貸合意及借款交付事實，均盡舉證之
    責。被上訴人否認系爭暫收款帳冊之形式上真正（見本院卷
    第173頁），並以○○○證稱系爭暫收款帳冊所載「暫收○○○○款
    」為「支援」公司之資金，與○○○證稱前開記載為「借款」
    的意思，兩者證述不一，不得逕認兩造間存有消費借貸關係
    云云（見本院卷第45頁），均不足採。
　2.又時任被上訴人法定代理人之○○○於系爭刑案中亦稱：對於
    上訴人、○○○○表示曾支援公司資金606萬元沒有意見，股東
    也同意認帳這606萬元，但上訴人、○○○○要將侵占土地權狀
    、車輛返還給被上訴人，被上訴人才能進入清算程序，才能
    將應該給上訴人、○○○○的債權歸還等語（見系爭刑案106年
    度偵續字第156號卷第24頁背面）。足見被上訴人股東亦承
    認被上訴人有該筆606萬元借款，僅因與上訴人、○○○○間尚
    有土地所有權狀、車輛返還之財產權糾葛，始未清償前開借
    款。佐以上訴人、○○○○於本院前審中陳稱：○○○○提供資金75
    萬元，其餘資金均為上訴人提供。○○○○將資金拿給上訴人，
    由上訴人一起出借給被上訴人等語（見本院前審卷第155頁
    ），核與○○○於系爭刑案偵訊中證稱：「（問：除了○○○有代
    墊款項外，還有誰？）就○○○」等語（見系爭刑案105年度偵
    字第11555號卷第35頁背面），及系爭暫收款帳冊上僅以上
    訴人之妻○○○○名義記載借貸資金，而乏○○○○名義借貸資金之
    記載乙情相符，益證上訴人主張其對被上訴人有606萬元借
    款債權等語，應可採信。至被上訴人雖以系爭暫收款帳冊所
    載「暫收○○○○款」金額合計非606萬元，質疑上訴人所述與
    系爭暫收款帳冊所載無法勾稽云云（見本院卷第45-47、193
    頁），惟查，上訴人主張之放款期間為102年6月20日至104
    年6月30日，與○○○證稱上訴人貸放款項直至被上訴人104年7
    月份關廠乙情大致相符，堪可認定。然系爭暫收款帳冊所載
    帳務期間為103年1月3日至104年2月17日，是上訴人提出前
    開帳冊上關於「暫收○○○○款」金額加總雖未達606萬元，堪
    認係上訴人未持有104年2月17日帳冊資料所致。又系爭暫收
    款帳冊已交由時任被上訴人法定代理人之○○○收執，亦據○○○
    證述明確，且經上訴人要求後被上訴人迄未提出前開帳冊資
    料以供查核（見本院卷第174頁），是自無從以系爭暫收款
    帳冊所載債權金額與上訴人主張不符，逕為不利上訴人之認
    定。
　3.至被上訴人另以：其已委請詮興會計師事務所協助查核帳務
    ，依系爭總分類帳關於「暫收款」之會計科目，103至104年
    度金額均為312元，並與被上訴人各該年度營利事業所得稅
    申報書之記載相符，上訴人提出系爭暫收款帳冊與經會計師
    事務所查核之系爭總分類帳所載顯有出入。且上訴人主張其
    代墊606萬元暫借款，亦與被上訴人102至104年度資產負債
    表之暫收款金額記載不符，可見並無上訴人主張之606萬元
    借款債權存在云云（見本院卷第103、135頁），並提出系爭
    總分類帳、詮興會計師事務所出具被上訴人協議程序執行報
    告書等件為據（見本院卷第109-111、163-167、139-159頁
    ）。惟查，據○○○於系爭刑案偵訊中證稱：伊處理人事及總
    務，○○○做出納及外帳等語（見系爭刑案106年度偵續字第15
    6號卷第24頁背面），可見被上訴人之帳務有內、外帳之分
    ，又系爭暫收款帳冊所載為被上訴人之帳務，業經本院認定
    如前，自不得以其內記載與被上訴人依商業會計法編製、屬
    外帳之系爭總分類帳不符，逕認上訴人主張為不實。被上訴
    人另抗辯：上訴人為被上訴人之股東，如有借款予被上訴人
    之事實，會計科目應記載「股東往來」而非「暫收款」云云
    （見本院卷第43、189頁）。惟查，依系爭暫收款帳冊所載
    ，已可見借用人自己製作之文書載明積欠借款之事實，至兩
    造間借貸關係在會計科目究應列為「股東往來」抑或「暫收
    款」，純係如何作帳之範疇，尚無從憑此為有利於被上訴人
    之認定。
  ㈢次按應付利息之債務，其利率未經約定，亦無法律可據者，
    週年利率為5%。遲延之債務，以支付金錢為標的者，債權人
    得請求依法定利率計算之遲延利息。借用人應於約定期限內
    ，返還與借用物種類、品質、數量相同之物，未定返還期限
    者，借用人得隨時返還，貸與人亦得定1 個月以上之相當期
    限，催告返還。民法第203 條、第233 條第1 項前段、第47
    8 條分別定有明文。經查，上訴人已於105 年12月30日催告
    被上訴人返還303萬元借款，此為兩造所不爭執（見本院前
    審卷第265 頁），依上開規定，應於1個月屆滿之翌日即自1
    06 年1 月31日起，被上訴人始負遲延責任，從而，上訴人
    請求被上訴人就原起訴請求之303萬元，自106 年1 月31日
    起至清償日止，按週年利率2％計算之利息；暨於本院110年1
    2月8日準備程序擴張請求303萬元（見本院卷第70頁），自
    翌日起至清償日止，按週年利率2%計算之席，既未逾5%之法
    定利率，自應予准許。
六、綜上所述，上訴人依消費借貸之法律關係，請求被上訴人給
    付606萬元，及其中303萬元自106年1月31日起；另303萬元
    自110年12月9日起，均至清償日止，按週年利率2 ％計算之
    利息，為有理由，應予准許。原審就應准許之303萬元本息
    部分，為上訴人敗訴之判決，並駁回其假執行之聲請，尚有
    未洽，上訴人指摘原判決此部分不當，求予廢棄改判，為有
    理由，爰將原判決此部分廢棄，並就上訴人於本院擴張訴之
    聲明303萬元本息部分，併為改判如主文第2項所示，又上訴
    人勝訴部分，兩造陳明願供擔保為准免假執行之宣告，於法
    有據，爰各酌定相當擔保金額准許之。
七、本件事證已臻明確，兩造其餘主張及舉證，核與本件判決結
    果無影響，爰不再予逐一論駁，併此敘明。
八、據上論結，本件上訴及擴張之訴均有理由，判決如主文。
中　　華　　民　　國　　111 　年　　6 　　月　　29　　日
                              勞動法庭
                                審判長法  官  蘇姿月
                                      法  官  謝雨真
                                      法  官  王  琁
以上正本證明與原本無異。
如對本判決上訴，須於判決送達後20日內向本院提出上訴狀，其
未表明上訴理由者，應於上訴後20日內向本院提出上訴理由書（
均須按他造當事人之人數附繕本）。
上訴時應提出委任律師或具有律師資格之人之委任狀，並依附註
條文規定辦理。如委任律師提起上訴者，應一併繳納上訴審裁判
費。
中　　華　　民　　國　　111 　年　　6 　　月　　29　　日
                                      書記官  林秀珍
附註：
民事訴訟法第466 條之1 ：
對於第二審判決上訴，上訴人應委任律師為訴訟代理人，但上訴
人或其法定代理人具有律師資格者，不在此限。
上訴人之配偶、三親等內之血親、二親等內之姻親，或上訴人為
法人、中央或地方機關時，其所屬專任人員具有律師資格並經法
院認適當者，亦得為第三審訴訟代理人。
第1 項但書及第2 項情形，應於提起上訴或委任時釋明之。